臺灣高雄地方法院民事判決　　　　　　　　　　　　九十三年度訴字第二八一五號
　　原　　　告　乙○○
　　訴訟代理人　洪士宏律師
　　　　　　　　林易玫律師
　　被　　　告　甲○○
　　訴訟代理人　丙○○
右當事人間第三人異議之訴事件，經本院於民國九十四年二月十八日言詞辯論終結，
判決如左：
    主      文
原告之訴駁回。
訴訟費用由原告負擔。
    事實及理由
一、本件原告起訴主張伊於前應訴外人陳福來之邀而任其向訴外人亞洲信託投資股份
    有限公司（下稱亞洲信託）所為新台幣（下同）一百五十萬元借款之連帶保證人
    ，嗣訴外人陳福來就該筆借款因未按期清償而視為全部到期，後訴外人亞洲信託
    即執此向鈞院聲請假扣押且經裁定准許，並由鈞院民事執行處以八十九年度執全
    字第五○○號就訴外人陳福來所有置於高雄縣仁武鄉○○路三號處之有心研磨機
    四台（含自動350型二台、自動500型一台、手動500型乙台，原告誤載為三台）
    於民國八十九年三月二十日為假扣押之查封，後伊於九十三年三月二十六日即以
    連帶保證人之身份代訴外人陳福來向訴外人亞洲信託清償其全部欠款一百二十萬
    元，並即於同年月二十八日與訴外人陳福來簽訂機械買賣讓渡書而由伊以上開代
    償之金額作價買受前開遭查封之有心研磨機四台及內孔研磨機乙台而俱已取得該
    等機械之動產所有權，詎被告與訴外人陳福來因存有票款債權，其竟向鈞院再對
    伊所有上開有心研磨機四台聲請為強制執行，且經鈞院以九十三年度執字第三四
    三○四號強制執行事件再予查封拍賣，今伊就該執行標的既有足以排除上開強制
    執行之所有權，伊依法自得於上開強制執行程序終結前對其債權人即被告提起第
    三人異議之訴，為此乃依法請求判令鈞院九十三年度執字第三四三○四號強制執
    行事件所為之強制執行程序應予撤銷。
二、被告則以訴外人陳福來夫妻在外屢為惡性倒債，而原告則為訴外人陳福來之妻兄
    與之勾串多時，其是否出資代向訴外人亞洲信託清償上開債款並非無疑，且其代
    償縱為屬實，其亦僅代位取得訴外人亞洲信託對訴外人陳福來之債權而已，而系
    爭執行標的物於伊為查封執行時正由訴外人陳福來使用中，其當場亦未提出出賣
    證明，系爭執行標的物自屬訴外人陳福來所有，原告所提之買賣讓渡書應非真正
    ，而系爭執行標的物自訴外人亞洲信託於八十九年間假扣押查封時起至伊調卷拍
    賣時止均未啟封，其所有權人即訴外人陳福來就此並無權利予以處分，即便其有
    出賣之行為亦屬無效而不能對抗依法聲請強制執行之伊，則原告既不能取得系爭
    執行標的物之所有權，其自無足以排除本件強制執行之權利，其請求撤銷上開強
    制執行程序自屬無據，爰聲明求為判決駁回原告之訴。
三、兩造不爭執之事項：
  (一)、現為本院九十三年度執字第三四三○四號強制執行事件拍賣標的之系爭有心研
      磨機具四台原為訴外人陳福來所有，該等機器前經訴外人亞洲信託於八十九年
      二月二十四日聲請本院對之實施假扣押而予查封（本院八十九年度執全字第五
      ○○號），後訴外人亞洲信託乃於九十二年三月二十八日出具內載由連帶保證
      人即原告代位世欣機械企業行即陳福來清償一百二十萬元借款等語之代位清償
      證明書予原告，嗣被告於九十三年七月六日再以對訴外人陳福來存有三十一萬
      元票據債權而復對之聲請強制執行，並由本院以九十三年度執字第三四三○四
      號予以受理後而調卷（上開假扣押）進行拍賣，而本院經就系爭有心研磨機具
      四台送請鑑價結果，其鑑定總價乃為九十二萬元，嗣訴外人亞洲信託則於九十
      三年十月二十日始具狀撤回該假扣押之聲請。
  (二)、原告係訴外人陳福來之妻兄，其等於九十二年三月二十八日乃就系爭有心研磨
      機具四台簽訂「機械買賣讓渡書」，該讓渡書內並載明原告以其代償之一百二
      十萬元為該等機具之買賣價金。
  (三)、原告於九十二年三月二十五日以其所有坐落高雄市○○區○○段第一七地號土
      地上之門牌編號同區○○路四六號十樓之二房地向中國農民銀行為抵押借款，
      該行並於同年月二十八日撥貸一百萬元至其帳內，而原告則於同日匯款八十五
      萬元至訴外人亞洲信託所有之華南銀行東高雄分行帳內。
四、本院就兩造必要之爭點所為之判斷：
  (一)、原告是否以自有資金代償而後作價買受系爭執行標的物：
      按「就債之履行有利害關係之第三人為清償者，於其清償之限度內承受債權人
      之權利，但不得有害於債權人之利益」，民法第三百一十二條。查訴外人台灣
      銀行高雄分行因受本院九十二高貴民莊九十一執字第五七一六○號執行命令而
      扣押原告於該行之一百二十一萬六千八百五十八元存款，嗣原告與同為連帶保
      證人之訴外人黃朝清乃於九十二年三月十四日代債務人即訴外人陳福來（世欣
      機械企業行）向債權人即訴外人亞洲信託清償含暫付訴訟費在內之三十五萬元
      欠款，迨原告於訴外人中國農民銀行撥貸後即於同年四月一日自該帳戶提領十
      九萬九千元乙節，此有台灣銀行高雄分行九十二年一月二十八日高雄營字第○
      九二○○○○八四○一號函、亞洲信託消費者貸款明細分類帳、中國農民銀行
      活期儲蓄存款存摺明細等件在卷可稽，而原告業於九十二年三月二十八日匯款
      八十五萬元予訴外人亞洲信託收受無訛，訴外人亞洲信託並於同日即出具原告
      代位清償一百二十萬元借款之代位清償證明書予原告收執乙情亦如上述，是原
      告於其所有位台灣銀行高雄分行之逾一百二十一萬元以上之帳戶存款遭扣押後
      既即與同任訴外人陳福來上開借款連帶保證人之訴外人黃朝清向債權人之訴外
      人亞洲信託代為清償三十五萬元，而原告於此後亦即向中國農民銀行抵押借款
      一百萬元，並由之匯款八十五萬元予訴外人亞洲信託以為清償，則以該筆借款
      於原告及訴外人黃朝清先行清償後僅餘八十五萬元，如原告僅為清償該數，衡
      情其應僅為同數之貸款即得解決以免利息之負擔，而其乃逾此數而為借貸，並
      於四日後即行提出近二十萬元，對照其嗣後係自行負擔代位清償之八十五萬元
      款項以觀，其所陳稱該提領之二十萬元係用以返還訴外人黃朝清先前共同清償
      三十五萬元之負擔部分以取得代位清償之全部權利等語應與事實相符而得採信
      。今就訴外人陳福來所欠借款債務之履行有利害關係之第三人即原告對債權人
      即訴外人亞洲信託既已為全部之清償，其於此一百二十萬元依法自已承受債權
      人即訴外人亞洲信託對債務人即訴外人陳福來之全部權利，而原告於此一百二
      十萬元之清償至少乃有一百萬元或全部均為自有資金，此之數額業遠逾系爭有
      心研磨機具四台之鑑定價額，則原告以其對訴外人陳福來之一百二十萬元債權
      作價買受系爭執行標的以為取償，衡情自屬適當合理，而被告於原告之代位清
      償及系爭「機械買賣讓渡書」究有何虛偽不實之處迄未舉證以實其說，原告主
      張其於全部代位清償後即買受取得系爭有心研磨機具四台等語自屬有據。至被
      告雖主張系爭機具於其查封時乃由訴外人陳福來占有而應為其所有云云，惟「
      讓與動產物權，而讓與人仍繼續占有動產者，讓與人與受讓人間，得訂立契約
      ，使受讓人因此取得間接占有，以代交付」，民法第七百六十一條第二項本即
      定有明文，是受讓人之取得間接占有本亦屬動產交付之方法之一，則系爭執行
      標的物於執行時縱為訴外人陳福來所占有，此亦無改於原告在雙方達成讓渡合
      意時取得該諸機具動產所有權之權利，況被告為查封時已距其等轉讓之時一年
      有餘，原告與訴外人陳福來就系爭執行標的之使用關係是否業另為其他約定亦
      屬未知，自不得以訴外人陳福來之繼續占有即得遽認仍屬其所有者，被告所辯
      尚無足採，附此敘明。
  (二)、原告於假扣押執行尚未撤封時自訴外人陳福來受讓系爭有心研磨機具得否對抗
      嗣後聲請執行之被告：
      按「不動產實施查封後，就查封物所為之移轉、設定負擔或其他有礙執行效果
      之行為，對於債權人不生效力，強制執行法第一百十三條、第五十一條第二項
      定有明文。故不動產物權之移轉，在法院實施查封前，雖已聲請登記，但尚未
      完成，至查封後始登記完成者，尚不得據以對抗債權人，債權人即非不得訴請
      法院塗銷其登記。」、「實施查封後，債務人就查封物所為移轉、設定、負擔
      或其他有礙執行效果之行為對債權人不生效力，固為強制執行法第五十一條第
      二項所明定，並為不動產之強制執行所準用（同法第一百十三條），但茲所謂
      債權人，應指該強制執行事件之債權人（例如聲請強制執行之債權人或已參與
      分配之債權人）而言不及其他」，最高法院六十八年台上字第三○七九號、七
      十年度台上字第三一○一號分別著有判例、判決可參，是債務人就查封物所為
      之移轉處分行為依法雖因僅對於債權人不生效力而非絕對無效（最高法院七二
      台上二六四二號判例參照），惟其所不得對抗之債權人範圍，則除執行債權人
      外，並及於同一執行程序後行查封或參與分配之全部執行債權人，亦即一旦有
      執行債權人之查封存在，債務人則不能有效處分，縱在債務人處分後始出面為
      查封或聲明參與分配之債權人，其亦均得主張債務人之處分對之不生效力至明
      。查被告於上開時日具狀聲請為系爭執行程序後，乃於九十三年八月二十五日
      前至系爭執行標的所在進行查封，並於發現有前開假扣押程序存在時，由本院
      於同年九月三日予以調卷進行鑑價拍賣，而訴外人亞洲信託於同年十月二十日
      具狀聲請撤回該假扣押之聲請時，本院執行處則函知其已調卷拍賣不予啟封乙
      情，此經本院調閱本院九十三年度執字第三四三○四號執行卷宗查明無訛，是
      訴外人陳福來處分系爭查封物時，原由訴外人亞洲信託所為之上開假扣押查封
      執行程序仍未啟封，且其查封迄於被告對該諸查封標的物再為聲請強制執行而
      經調卷拍賣時亦尚未失效或終結，則被告就該沿用之扣押執行程序自仍為再行
      查封（僅因已有假扣押查封存在而不再行查封，其調卷拍賣於斯時應仍具查封
      之意義）之債權人，依上開說明，訴外人陳福來處分系爭查封物之效力自仍不
      得與之對抗，亦即被告仍得對受讓人之原告主張原移轉處分對之不生效力，且
      亦不因其取得執行名義之時間係後於原告得以對抗原執行債權人即訴外人亞洲
      信託（原告已因代位清償而取得訴外人亞洲信託之權利）而有異，被告所辯原
      告就系爭執行標的物之取得並不得與其對抗等語自屬可採。
    綜上所述，本件原告雖係以自有資金向原執行債權人即訴外人亞洲信託代償後而
    以其依法承受之債權作價向執行債務人即訴外人陳福來買受系爭執行標的物，惟
    訴外人陳福來處分系爭查封物時因原假扣押查封執行程序並未啟封，且迄於被告
    對該諸查封標的物再為聲請強制執行而經調卷拍賣時亦尚未失效或終結，其所為
    之處分對再行查封之債權人即被告並不生效力，則原告就系爭執行標的物之取得
    既不得對抗現之執行債權人即被告，其自不得以其受讓而對被告主張有足以排除
    強制執行之權利，從而本件原告請求判令本院九十三年度執字第三四三○四號強
    制執行事件所為之強制執行程序應予撤銷，依法尚屬無據，自應予以駁回。
五、據上論結，本件原告之訴為無理由，合依民事訴訟法第七十八條，判決如主文。
中　　　華　　　民　　　國　　九十四　　年　　　二　　　月　　二十五　　日
                             臺灣高雄地方法院民事第五庭
                                         法      官 黃宏欽
正本係照原本作成。
如不服本判決，應於送達後廿日內，向本院提出上訴狀並表明上訴理由，如於本判決
送達前提起上訴者，應於判決送達後十日內補提上訴理由書（須附繕本）。
中　　　華　　　民　　　國　　九十四　　年　　　二　　　月　　二十五　　日
                                         法院書記官 林麗文
